【裁判字號】    95,交易,391
【裁判日期】    951011
【裁判案由】    過失致死
【裁判全文】
臺灣臺中地方法院刑事判決  95年度交易字第391號
公  訴  人  臺灣臺中地方法院檢察署檢察官
被      告  甲○○
上列被告因過失致死案件，經檢察官提起公訴（九十五年度偵字
第八一一一號），被告於本院行準備程序時，對於犯罪事實為有
罪之陳述，經本院合議庭裁定由受命法官獨任適用簡式審判程序
，判決如下：
    主    文
甲○○因過失致人於死，處有期徒刑陸月，如易科罰金，以銀元
參佰元即新台幣玖佰元折算壹日。
    犯罪事實
一、甲○○於民國九十四年十二月二十二日晚上，駕駛車牌號碼
    ＨＵ－三一○○號自小客車，沿臺中縣沙鹿鎮○○路由北往
    南方向行駛，於當日晚上十一時五十五分許，甫通過臺中縣
    沙鹿鎮○○路與英才路口時，本應注意車前狀況並隨時採取
    必要之安全措施，以避免發生危險，而當時天候晴、夜間無
    照明、柏油路面乾燥無缺陷、亦無障礙物，依當時情狀並無
    任何不能注意之情形，竟疏未注意車前狀況，適楊家誠所騎
    乘車牌號碼ＹＩＬ－六一五號重型機車，由臺中縣沙鹿鎮○
    ○路由東向西方向行駛時，亦疏未注意車前狀況，因兩車均
    有前述之過失，致在上開交岔路口發生碰撞，楊家誠騎乘之
    機車前車頭撞及甲○○駕駛小客車之左側車門，楊家誠因而
    受有頭頸、胸部外傷之傷害，經送光田綜合醫院急救，因急
    救無效，仍於同年月二十三日凌晨一時十七分許因頭部外傷
    致顱腦挫傷死亡。甲○○於肇事後，有偵查權限之人知悉犯
    罪人之前，主動向到場處理事故員警許鄭順陳明自己係肇事
    者及陳述肇事經過，自首接受裁判。
二、案經臺灣臺中地方法院檢察署檢察官據報相驗後自動檢舉偵
    查起訴。
    理    由
一、上揭犯罪事實，業據被告甲○○於本院審理時坦承不諱，核
    與告訴人即被害人楊家誠之父乙○○指訴情節相符，且有道
    路交通事故調查報告表、現場圖各一份、案發現場相片三十
    張附卷可稽。又被害人楊家誠確因本件車禍致頭部外傷造成
    顱腦挫傷死亡，此經臺灣臺中地方法院檢察署檢察官督同檢
    驗員相驗屬實，製有相驗屍體證明書、勘驗筆錄、驗斷書各
    一份、相驗屍體照片八張、光田綜合醫院出具之診斷證明書
    一份在卷可認。又本件事故地點之交岔路口設有管制燈號，
    且依卷附道路交通事故調查表（一）號誌(1)號誌種類、(2)
    號誌動作之記載，當時管制燈號動作正常。而事故發生後，
    被害人楊家誠經送醫不治死亡，被告則陳述自己之行向為綠
    燈，亦無其他證據證明被告與被害人楊家誠究竟何人違反管
    制燈號闖紅燈。且本件事故發生時間為下午十一時五十五分
    許，屬深夜時段，事故現場處理照片係於事故發生後不久所
    拍攝，依上開照片內容顯示，事故現場之車流量應不大，則
    依本院調查所得，亦難依車流情形判斷被告或被害人違反管
    制燈號闖紅燈。惟按汽車行駛時應注意車前狀況，並隨時採
    取必要之安全措施，作隨時停車之準備。道路交通安全規則
    第九十四條第三項定有明文。被告係考領有合適駕駛執照之
    人，自應知悉並注意上述規定。又按汽車駕駛人信賴其他參
    與交通之對方亦能遵守交通規則，同時為必要之注意，謹慎
    採取適當之行動，而對於不可知之對方違規行為並無預防之
    義務，然因對於違規行為所導致之危險，若屬已可預見，且
    依法律、契約、習慣、法理及日常生活經驗等，在不超越社
    會相當性之範圍應有注意之義務者，自仍有以一定之行為避
    免結果發生之義務（最高法院七十四年臺上字第四二一九號
    判例參照）。且汽車駕駛人對於防止危險發生之相關交通法
    令之規定，業已遵守，並盡相當之注意義務，以防止危險發
    生，始可信賴他人亦能遵守交通規則並盡同等注意義務。若
    因此而發生交通事故，方得以信賴原則為由免除過失責任（
    最高法院著有八十四年臺上字第五三六○號判例參照）。此
    即學說上所謂之「信賴原則」，蓋在交通頻繁之社會，交通
    事故甚難完全避免，故以此「信賴原則」界定行為人之安全
    注意義務範圍。又按交通法規所稱「注意車前狀況」之情形
    ，是指駕駛人就其注意力所及之情況下，對於車前已存在或
    可能存在事物應予注意，以便採取適當之反應措施而言，是
    駕駛人注意車前狀況，應建立在行車當時之時間、空間之一
    切狀況下進行綜合判斷。依卷附現場圖所示（見九十四年度
    相字第二一三九號卷第十六頁之現場圖），本件事故地點為
    臺中縣沙鹿鎮○○路與英才路之有管制燈號之交岔路口，被
    告駕駛小客車沿臺中縣沙鹿鎮○○路由北往南方向行駛，被
    害人楊家誠騎乘機車則係沿臺中縣沙鹿鎮○○路由西往東方
    向行駛，依被害人行向之路口寬度達四十一點七公尺，而兩
    車發生碰撞後被告駕駛車輛之右前輪距離被害人行向路口終
    點之安全島距離僅三點三公尺，對照卷附現場車損照片（見
    九十四年度相字第二一三九號卷第四十一頁至第四十七頁）
    ，被告駕駛之小客車左側車門毀損，被害人騎乘之機車則係
    前車頭損壞，以汽車之車重遠大於機車，汽車縱經機車撞擊
    應無法被機車推撞過遠，是以被告停止處應與撞擊之位置相
    去不遠等情觀之，被害人騎乘機車應已將近通過路口時方發
    生本件事故，以被告自陳之車速僅有時速五至十公里，被告
    如於行駛進交岔路口時注意車前狀況應可在見到被害人通過
    交岔路口發生碰撞前即將車煞停，而避免本件車禍之發生，
    被告竟未能及時煞停。是故被告未注意車前狀況與本件車禍
    之發生應有相當之因果關係，並非無法防範。本件肇事地點
    係交岔路口，裝設有管制燈號，被告及被害人楊家誠駕駛之
    車輛均為直行車，雖因現場無足夠之跡證據以判定是否被告
    與被害人間有一造違反管制燈號闖紅燈，然本件事故既發生
    在交岔路口，被告及被害人行經該路口時，不論燈號為何，
    仍應注意減速慢行注意車前狀況。是以本院認被害人楊家誠
    雖亦有未注意車前狀況之情，惟被告既有疏未注意車前狀況
    ，作隨時停車之準備之情，其駕駛行為應無「信賴保護」之
    適用。又依院上開所述，本件事故雖係被害人楊家誠所騎乘
    之重型機車車頭先撞及被告駕駛小客車之左側車身，固可認
    定，然交通事故中之肇事責任，並非以「誰撞誰」為唯一判
    斷有否肇事責任之標準，而係以在交通事故中，肇事當事人
    究竟是否有應注意之義務，且能注意而未注意，為是否成立
    肇事責任（過失犯）之準則，是以本件縱係被害人楊家誠騎
    乘機車先撞及被告駕駛小客車之左側車身屬實，仍應檢視被
    告於本件車禍事故之發生有否應注意之義務，判斷被告應否
    負刑事責任甚明。而本件事故發生當時天候晴、夜間無照明
    、柏油路面乾燥無缺陷、亦無障礙物，此有上開道路交通事
    故調查報告表（一）存卷可佐，依當時情形，又無不能注意
    之情事，竟疏不注意為之，未注意車前狀況，並隨時採取必
    要之安全措施，作隨時停車之準備，貿然行駛，以致肇事，
    被告顯有過失，被告於本院審理中自白犯罪，應與事實相符
    。又本件經送請臺灣省臺中縣區車輛行車事故鑑定委員會及
    臺灣省車輛行車事故覆議鑑定委員會鑑定結果，雖因被告與
    被害人，究竟何造違反管制號誌闖紅燈不明，而未予鑑定，
    然本院認定被告之駕駛行為仍有過失已論述如前，上開鑑定
    機關未便鑑定部分，核與本院就被告過失責任之認定無影響
    ，附此敘明。雖被害人楊家誠騎乘機車行經本件事故路口，
    亦疏未注意車前狀況，於本件事故之發生亦有過失，然此係
    被告得否依民法第二百十七條主張被害人是否與有過失之問
    題，並不能因此解免被告過失致死之責任。而被害楊家誠因
    本件車禍死亡，與被告之過失行為間並有相當因果關係。本
    件事證明確，被告過失犯行堪以認定。
二、被告甲○○行為後，刑法及刑法施行法業於九十四年二月二
    日經總統以華總一義字第０九四０００一四九０一號令修正
    公布，並於九十五年七月一日施行。按行為後法律有變更者
    ，適用行為時之法律，但行為後之法律有利於行為人者，適
    用最有利於行為人之法律，現行刑法第二條第一項定有明文
    。此條規定乃與刑法第一條罪刑法定主義契合，而貫徹法律
    禁止溯及既往原則，係規範行為後法律變更所生新舊法律比
    較適用之準據法，是刑法第二條本身雖經修正，但刑法第二
    條既屬適用法律之準據法，本身尚無比較新舊法之問題，應
    一律適用裁判時之現行刑法第二條規定以決定適用之刑罰法
    律，先予辨明。又以本次刑法修正之比較新舊法，應就罪刑
    有關之共犯、未遂犯、想像競合犯、牽連犯、連續犯、結合
    犯，以及累犯加重、自首減輕暨其他法定加減原因（如身分
    加減）與加減例等一切情形，本於統一性及整體性原則，綜
    其全部罪刑之結果而為比較，亦有最高法院九十五年度第八
    次刑庭會議決議可資參照。經查：
（一）被告行為後，罰金罰鍰提高標準條例第二條業已刪除，而
      刑法第四十一條第一項前段關於易科罰金之折算標準已由
      舊法之銀元一百元、二百元、三百元修正為新台幣一千元
      、二千元、三千元，因屬科刑規範事項之變更，其折算標
      準為裁判時所應諭知，自有就新舊法規定比較之必要，經
      比較新舊法結果，被告行為後之新法並未較有利於被告，
      是依刑法第二條第一項前段之規定，本件應適用被告行為
      時之舊法即依修正前刑法第四十一條第一項前段、修正前
      罰金罰鍰提高標準條例第二條之規定，諭知以銀元三百元
      折算一日為易科罰金之折算標準，並依上開規定諭知易科
      罰金之折算標準。
（二）被告行為後，刑法第三十三條第五款業於九十四年二月二
      日以華總一義字第０九四０００一四九０一號令修正公布
      ，並自九十五年七月一日起施行；修正後刑法第三十三條
      第五款規定「罰金：新臺幣一千元以上，以百元計算之。
      」，與修正前刑法第三十三條第五款規定「罰金：一元以
      上。」不同。比較新舊法結果，以舊法較有利於行為人，
      新法並無對被告較為有利之情形，故依刑法第二條第一項
      前段規定，本案關於刑法第三百三十九條第一項前段之法
      定刑罰金部分，自應適用行為時之法律即修正前刑法第三
      十三條第五款規定決定其罰金部分之法定刑。
（三）再查被告行為後，業已增訂刑法施行法第一條之一，並規
      定：「中華民國九十四年一月七日刑法修正施行後，刑法
      分則編所定罰金之貨幣單位為新臺幣。九十四年一月七日
      刑法修正時，刑法分則編未修正之條文定有罰金者，自九
      十四年一月七日刑法修正施行後，就其所定數額提高為三
      十倍。但七十二年六月二十六日至九十四年一月七日新增
      或修正之條文，就其所定數額提高為三倍」，是就現行刑
      法中，有關於罰金刑處罰之規定，即有就新舊法比較之必
      要，惟經比較增訂之刑法施行法第一條之一與被告行為時
      之罰金罰鍰提高標準條例第一條前段、現行法規所定貨幣
      單位折算新台幣條例第二條結果，二者規定適用之結果並
      無不同，則本件即依被告行為時之舊法即依罰金罰鍰提高
      標準條例第一條前段為法條適用之依據，附此敘明。
（四）被告行為後，刑法第六十二條有關自首之規定業已修正，
      修正前之舊法規定為「必減」其刑，修正後改為「得減」
      其刑，此項變動影響行為人之刑罰法律效果，係屬新修正
      刑法第二條第一項之「法律變更」，本件被告自首之時間
      係於新修正刑法生效前之九十五年五月十日，自應為新舊
      法比較，經比較新舊法結果，因修正前舊法規定為「必減
      」其刑，較有利於行為人，即新法之規定對於被告並無較
      為有利之情形，是依修正後刑法第二條第一項前段之規定
      ，本件應適用被告行為時之法律，即應適用修正前刑法第
      六十二條之規定。
（五）綜合上述修正前後刑法第四十一條第一項前段、第三十三
      條第五款、第六十二條及刑法施行法第一條之一適用情形
      綜合比較結果，修正後刑法及刑法施行法之規定並非較有
      利於被告，參酌修正後刑法第二條第一項前段、但書規定
      之「從舊從輕」原則，本案應適用修正前刑法及罰金罰鍰
      提高標準條例第一條前段為法條適用之依據。
三、核被告甲○○所為，係犯刑法第二百七十六條第一項之過失
    致死罪。另被告於肇事後，在具有偵查權限之人知悉犯罪人
    之前，主動向到場處理事故員警許鄭順陳明自己係肇事者，
    有臺中縣警察局道路交通事故肇事人自首情形紀錄表一紙可
    參，為對於未發覺之罪自首而接受裁判，應依修正前刑法第
    六十二條前段之規定減輕其刑。爰審酌被告前無不良素行，
    然本案因未注意車前狀況之過失肇事致他人死亡，造成死者
    家屬精神上難以磨滅之傷痛，並審酌被告與被害人過失之程
    度及被告於本院審理時坦承犯行，然迄今尚未能與被害人家
    屬達成和解之犯罪後態度等一切情狀，量處如主文所示之刑
    ，並依修正前刑法第四十一條第一項前段及修正前罰金罰鍰
    提高標準條例第二條之規定，諭知易科罰金之折算標準，以
    資懲儆。
據上論斷，依刑事訴訟法第二百七十三條之一第一項、第二百九
十九條第一項前段，刑法第二條第一項前段、第二百七十六條第
一項、修正前刑法第六十二條、修正前刑法第四十一條第一項前
段，罰金罰鍰提高標準條例第一條前段、修正前罰金罰鍰提高標
準條例第二條，現行法規所定貨幣單位折算新臺幣條例第二條，
判決如主文。
本案經檢察官郭景東到庭執行職務。
中    華    民    國    95    年    10    月    11    日
                  交通法庭  法  官  張清洲
以上正本證明與原本無異。
如不服本判決，應於送達後十日內向本院提出上訴狀（須附繕本
），上訴於臺灣高等法院臺中分院。
                            書記官  沈筱玲
中    華    民    國    95    年    10    月    11    日
附錄論罪科刑法條
刑法第二百七十六條第一項
因過失致人於死者，處二年以下有期徒刑、拘役或二千元以下罰
金。


司法院資訊處製作；財團法人民間司法改革基金會備份。
